最高法院民事判決　　　　　　　　　　 111年度台上字第847號
上　訴　人　陳春惠
訴訟代理人　楊久弘律師
上　訴　人　何進宗
訴訟代理人　蔣美龍律師
上列當事人間請求拆除電箱等事件，兩造對於中華民國 110年10
月26日臺灣高等法院第二審更審判決（ 110年度上更一字第37號
），各自提起上訴，本院判決如下：
    主  文
原判決關於駁回上訴人陳春惠請求拆除加壓馬達、冷氣主機之訴
，及該訴訟費用部分廢棄，發回臺灣高等法院。
上訴人陳春惠其他上訴及上訴人何進宗之上訴駁回。
第三審訴訟費用，關於駁回其他上訴及上訴部分，由各該上訴人
負擔。
    理  由
一、本件上訴人陳春惠主張：伊及對造上訴人何進宗分別為門牌
    號碼臺北市○○區○○街00巷00號（下稱系爭公寓）1、4樓
    房屋之所有權人。何進宗未經其他區分所有權人同意，於 4
    樓內設置如原判決附表（下稱附表）編號 1之轉供電線路（
    下稱系爭轉供電線路）；於外牆設置如附表編號 2之污排水
    管（下稱系爭污排水管）；於頂樓設置如附表編號 3之加壓
    馬達、冷氣主機（下稱系爭馬達及冷氣），妨害伊所有權或
    有妨害之虞等情。爰依民法第767條第1項中段、後段、第82
    1 條規定，求為命何進宗拆除系爭轉供電線路、污排水管、
    馬達及冷氣之判決（陳春惠逾上開請求部分，業經判決確定
    ）。
二、對造上訴人何進宗則以：伊於 4樓房屋專有部分裝設系爭轉
    供電線路，供頂樓增建使用，經台灣電力股份有限公司（下
    稱台電公司）派員檢驗符合相關規定，且經鑑定可增進各住
    戶居住安全。又因 4樓房屋之原有污排水管線老舊堵塞，故
    向臺北市政府工務局衛生下水道工程處（下稱衛工處）申請
    外接系爭污排水管，與衛生下水道連接，避免污染，增進公
    共利益，未經過陳春惠所有 1樓房屋外牆，陳春惠請求拆除
    實為權利濫用。系爭公寓屋頂平臺依分管協議由伊管理使用
    ，伊於屋頂平臺設置系爭馬達及冷氣，對其他住戶不生妨礙
    等語，資為抗辯。
三、原審審理結果，以：陳春惠、何進宗分別為系爭公寓1、4樓
    房屋之所有人，系爭轉供電線路雖設於何進宗所有 4樓房屋
    之專有部分，惟參酌台電公司台北北區營業處（下稱北區營
    業處）民國 103年7月4日、106年3月24日函文意旨，經該處
    派員檢查結果，系爭公寓頂樓未申請用電，電源係由 4樓原
    供電範圍轉供電流使用，有危險之虞，為避免發生用電意外
    事故，該處早於 103年7月2日發函通知用戶自行拆除系爭轉
    供電線路，並表明安全責任自負。可見系爭轉供電線路之設
    置，有發生火災危險之虞，危及系爭公寓全體區分所有權人
    居住安全。陳春惠依民法第767條第1項後段規定，自得請求
    何進宗拆除系爭轉供電線路。北區營業處維護組屋內線路檢
    驗紀錄單記載： 4樓房屋屋內線路，符合經濟部訂定之屋內
    線路裝置規則等語，非就系爭轉供電線路之安全性表達看法
    。財團法人中華工商研究院鑑定結果，認系爭轉供電線路設
    置符合屋內線路裝置規則之規範，未表明是否安全無虞，該
    鑑定報告或相關文件，不得取代台電公司檢查結果。按公寓
    大廈管理條例公布施行前已領取建築執照，起造人於申請建
    造執照時，無須檢附專有部分、共用部分標示之詳細圖說，
    系爭公寓竣工平面圖無專有部分、共用部分標示之詳細圖說
    ，系爭公寓外牆究屬專有部分或共用部分，應參酌建物產權
    登記內容及該外牆之用途等因素綜合判斷。系爭公寓外牆未
    登記為 4樓房屋之專有部分，僅作為公寓整體建築外部圍牆
    之用，屬系爭公寓之共用部分。依衛工處 102年8月5日函及
    證人鄭卓信之證詞，何進宗在系爭公寓外牆設置系爭污排水
    管，乃因 4樓房屋室內污排水管老舊堵塞，經向衛工處陳情
    協助後，衛工處派員勘查現場，同意納入年度相關工程項下
    配合銜接，系爭污排水管之設置確屬需要並符合常規。陳春
    惠曾以系爭公寓2至4樓共用之屋內管道間污排水管破裂滲漏
    ，致1樓衛浴廁所管道間漏水，而訴請包含何進宗在內之2至
    4 樓房屋所有人，修繕、更新污排水管至不漏水狀態（臺灣
    士林地方法院103年度訴字第72號、原法院104年度上易字第
    364號），依台灣營建防水技術協進會103年10月21日回函及
    該事件判決意旨，可認 4樓房屋外接明管排水，為解決系爭
    公寓漏水問題並符合系爭公寓屋齡老舊及現況之修繕方法。
    系爭污排水管設置在後巷，未經過陳春惠 1樓房屋外牆，對
    於陳春惠權利之行使影響甚微。系爭公寓愈趨老舊，更應採
    取適當之修繕方式，以維護居住安全。陳春惠復未舉證有何
    特殊重大事由，致有拆除系爭污排水管之必要性，則其行使
    系爭公寓外牆共有人之權利，請求何進宗拆除系爭污排水管
    ，不符所有權之社會機能及目的，屬權利之濫用，非法之所
    許。系爭公寓於75年 4月14日建築完成，證人莊玉寶證述：
    系爭公寓原為伊家族所有，2樓房屋為伊女所有，1、3、4樓
    房屋原為伊子所有，伊子嗣已全部出售，頂樓原以磚牆隔為
    3間，另以木板隔 2間等語；莊玉寶之子王志逸係將1、3、4
    樓依序售予陳春惠、劉昭良、陳復明，陳復明再將 4樓房屋
    轉售何進宗，王志逸之姊王嘉婉則住 2樓房屋，參酌證人劉
    昭良、陳復明於臺灣臺北地方法院108年度重訴字第345號拆
    屋還地等事件（下稱第 345號事件）之證詞，可見系爭公寓
    建造完成後，業經全體區分所有權人協議由 4樓房屋所有人
    管理使用屋頂平臺，並同意增建（下稱系爭分管契約）；而
    陳春惠於97年6月間買受1樓房屋時，頂樓增建物已存在，且
    由 4樓房屋所有人管理使用，其依屋頂平臺歷年使用情形，
    應可得悉系爭分管契約之存在，陳春惠應受系爭分管契約之
    拘束。何進宗設置系爭馬達及冷氣位置緊鄰圍牆邊且所占空
    間甚微，不影響住戶避難逃生，屬系爭分管契約之合理使用
    範圍，陳春惠不得請求何進宗拆除系爭馬達及冷氣。從而，
    陳春惠依民法第767條第1項後段規定，請求何進宗拆除系爭
    轉供電線路，應予准許；依同條項中段規定，請求何進宗拆
    除系爭污排水管、馬達及冷氣，不應准許，為其心證之所由
    得，並說明兩造其餘攻擊防禦方法及舉證，無須再予論駁之
    理由，因而將第一審關於上開聲明部分之判決，予以廢棄，
    改判命何進宗拆除系爭轉供電線路；駁回陳春惠請求拆除系
    爭污排水管、馬達及冷氣部分之訴。
四、廢棄發回部分（即陳春惠請求拆除系爭馬達及冷氣部分）：
    按區分所有權人在民法第826條之1規定修正（98年1月23日）
    施行前，就區分所有建物共用部分成立之分管契約，對於區
    分所有建物之受讓人有無效力，應依司法院大法官釋字第34
    9 號解釋意旨，以受讓人是否知悉分管契約，或有無可得而
    知之情形為斷。查證人王志逸於第 345號事件中證述：伊出
    售 1樓房屋予陳春惠時，未特別向陳春惠提及屋頂平臺係由
    何人使用，不清楚當時陳春惠是否知悉屋頂平臺有增建物；
    伊出售 3樓房屋予劉昭良時，應該沒有提屋頂平臺是由誰在
    使用，也沒有印象劉昭良有問屋頂平臺是誰在用等語（原法
    院更審卷第 293、295、297頁），似見王志逸於出售房屋時
    均未提及系爭分管契約，能否謂系爭分管契約於 1樓房屋所
    有權移轉過程中為陳春惠所知悉或可得而知？非無疑義。究
    竟陳春惠受讓 1樓房屋時，是否知悉或可得而知系爭分管契
    約存在？系爭公寓各區分所有權人對於何進宗占有使用屋頂
    平臺未爭議，究係單純沈默？抑或默示同意何進宗占有使用
    屋頂平臺？攸關陳春惠得否請求拆除系爭馬達及冷氣，自應
    究明。原審未遑詳加調查審認，逕以陳春惠買受 1樓房屋時
    ，頂樓增建物已存在，且由 4樓房屋所有人管理使用，其依
    屋頂平臺歷年使用情形，應可得悉系爭分管契約之存在，而
    為陳春惠此部分敗訴之判決，尚嫌速斷。陳春惠上訴論旨，
    執以指摘原判決此部分不當，求予廢棄，非無理由。
五、駁回上訴部分（即陳春惠請求拆除系爭轉供電線路、污排水
    管部分）：
    原審本於取捨證據、認定事實之職權行使，綜合相關事證，
    合法認定系爭轉供電線路之設置，有危及系爭公寓全體區分
    所有權人居住安全之虞，陳春惠依民法第767條第1項後段規
    定，得請求何進宗拆除系爭轉供電線路。系爭污排水管確有
    設置需要，為解決系爭公寓漏水問題並符合系爭公寓屋齡老
    舊及現況之修繕方法，且設置在系爭公寓後巷，未經過陳春
    惠 1樓房屋，對於陳春惠權利之行使影響甚微，陳春惠未舉
    證有何拆除系爭污排水管之必要性，其行使系爭公寓外牆共
    有人之權利，請求何進宗拆除系爭污排水管，屬權利濫用，
    經核於法洵無違誤。至系爭公寓 2樓房屋於110年3月間修繕
    管道間更換生鐵之污排水管， 4樓房屋尚使用另一管道間之
    污排水管，不足據此證明系爭污排水管有拆除之必要性，原
    判決就陳春惠此部分主張雖未說明不可採之理由，然不影響
    判決之結果，依民事訴訟法第477條之1規定，本院自不得廢
    棄此部分原判決。兩造上訴意旨，猶就原審採證、認事之職
    權行使，暨其他贅述或與判決結果不生影響之理由，各自指
    摘此部分原判決不當，聲明廢棄，非有理由。
六、據上論結，本件陳春惠之上訴為一部有理由，一部無理由；
    何進宗之上訴為無理由。依民事訴訟法第477條第1項、第47
    8條第2項、第 481條、第449條第1項、第78條，判決如主文
    。
中    華    民    國   111    年    6     月    15    日
                      最高法院民事第九庭
                          審判長法官  盧  彥  如  
                                法官  吳  麗  惠  
                                法官  張  恩  賜  
                                法官  汪  漢  卿  
                                法官  林  麗  玲  
本件正本證明與原本無異
                                      書  記  官
中    華    民    國   111    年    6     月    28    日